【裁判字號】    95,上訴,1070
【裁判日期】    950802
【裁判案由】    妨害自由等
【裁判全文】
臺灣高等法院臺中分院刑事判決    95年度上訴字第1070號
上  訴  人
即  被  告  甲○○
            丙○○
上列上訴人即被告因妨害自由等案件，不服台灣台中地方法院94
年度易字第1694號 ，中華民國95年3月31日第一審判決（起訴案
號：94年度偵緝字第965號 、第1126號），提起上訴，本院判決
如下：
    主  文
上訴駁回。
    事  實
一、甲○○曾於民國 (下同)83 年11月間，因違反肅清煙毒條例
    及麻醉藥品管理條例等案件，經原法院判處有期徒刑3年6月
    、8月，定執行刑為有期徒刑4年確定；又於83年12月間，因
    違反槍砲彈藥刀械管制條例案件，經原法院判處有期徒刑4
    月確定，上述二案定執行刑為有期徒刑4年2月確定；另於85
    年1月間，因贓物案件經臺灣南投地方法院判處有期徒刑6月
    確定，嗣經臺灣南投地方法院合併定應執行刑為有期徒刑4
    年6月確定，於87年5月20日縮刑假釋出監，詎於假釋期間再
    犯施用毒品案件，違反保護管束情節重大，經撤銷假釋後，
    應執行殘刑有期徒刑4年2月23日，於92年3月14日縮刑期滿
    執行完畢。丙○○則於84年5月間，因違反肅清煙毒條例及
    麻醉藥品管理條例等案件，經原法院判處有期徒刑3年3月、
    6月，定執行刑為有期徒刑3年4月確定；又於85年9月間，因
    違反藥事法案件，經本院判處有期徒刑8月確定，上開案件
    接續執行，於86年4月17日縮刑假釋出監，詎於假釋期間之
    88年3月間，因違反槍砲彈藥刀械管制條例案件經最高法院
    判處有期徒刑1年7月確定，經撤銷上開假釋，應執行有期徒
    刑2年9月21日，接續執行後，於92年7月15日縮刑期滿執行
    完畢。
二、甲○○、丙○○於上開案件執行完畢後，猶不知悔改，因甲○○認為丁○○明知徐玉真為其女友仍予追求，且企圖以毒
    品控制徐玉真，竟於93年7月20日晚上23時30分許，竟夥同
    丙○○及綽號「佳宏」之年籍姓名不詳之成年男子 (下稱綽
    號「佳宏」)共同基於傷害之犯意聯絡，在台中縣清水鎮○○里○○路2之103號即丙○○住處，由甲○○持棍子、綽號
    「佳宏」者持鐵條、丙○○以徒手方式圍毆丁○○，致其受
    有兩下肢挫擦傷、右下肢1乘0．5公分裂傷合併兩足腫脹之
    傷害 (傷害部分業據丁○○於原審當庭撤回告訴，詳後述)
    ，嗣因甲○○、丙○○等人認為當時已屬深夜，為避免妨礙
    鄰居安寧，遂共同基於剝奪丁○○行動自由之犯意，由甲○○及綽號「佳宏」者強行將丁○○押入由甲○○駕駛之車牌
    號碼9Ｋ─9457號自小客車後座，而丙○○則駕駛丁○○原
    駕駛之車牌號碼9277─ＨＶ號自小客車尾隨在後，將丁○○
    搭載至台中縣神岡鄉○○路299巷2號「好萊塢庭園汽車商務
    旅館」 (下稱好萊塢汽車旅館)830 號房間內，限制其行動
    自由，並共同基於意圖為自己不法所有之犯意聯絡，恫嚇丁○○將身上之金錢交出，否則要將丁○○交付已安排妥當之
    南投方面一批兄弟處理，並告知該批兄弟有帶槍等語，使丁○○心生畏懼，遂將身上原本要繳付汽車貸款之新台幣 (下
    同)8000 元交付予甲○○，甲○○除將該8000元交付綽號「
    佳宏」者前往購買毒品共同吸食外，並認為該8000元太少，
    要求丁○○必須拿出10萬元解決，丁○○遂告知甲○○尚有
    1張面額75000元之支票寄放在綽號「阿豐」之年籍姓名不詳
    之成年男子 (下稱綽號「阿豐」)處，但因深夜不便交付，
    遂於同年月21日上午11時餘，約定在台中市○○路與公益路
    口交付支票，乃由甲○○駕駛上開自小客車搭載丁○○至約
    定地點，丙○○亦駕車尾隨，在上開路口取得該紙支票 (發
    票人蘇金卿、付款人台北市第一信用合作社大橋分社，發票
    日93年8月28日，票據號碼435611)後，甲○○即要求丁○○
    前往辦理票貼，但因丁○○信用不佳，無法票貼，甲○○遂
    將該紙支票交付丙○○票貼換現花用。
三、案經告訴人丁○○訴由台中縣警察局清水分局報請臺灣臺中
    地方法院檢察署檢察官偵查起訴。
    理  由
一、訊據上訴人即被告甲○○於本院、丙○○於原審均坦承於上
    揭時、地曾與告訴人丁○○、綽號「佳宏」、證人徐玉真等
    人共同前往「好萊塢汽車旅館」，及曾向告訴人拿取8000元
    共同購買毒品施用等情不諱，雖否認有何妨害自由及恐嚇取
    財等犯行，均辯稱：「伊等毆打告訴人後，已將告訴人以毒
    品控制證人徐玉真之事情談清楚，因當時為深夜，為避免吵
    到鄰居，故相偕前往好萊塢汽車旅館，告訴人當時係自願隨
    同前往，並沒有強押他前去，並無妨害自由之情事。另在汽
    車旅館內，因告訴人在嗑藥 (想吸食毒品)，伊等問告訴人
    身上有無錢，告訴人說身上有8000元，伊 (甲○○)遂向告
    訴人表示該800 0元算向他借的，以後再還他，告訴人乃同
    意拿出該8000元購買毒品共同施用，而75000元支票之事，
    係告訴人與藥頭間之事，與伊等無關，伊等不知該75000元
    支票之去向，亦未接觸過該紙75000元支票，告訴人指稱伊
    等以恐嚇手段取得該紙75000元支票，即與事實不符」云云
    。
    惟查：
    (一)告訴人於上揭時間在被告丙○○住處遭被告甲○○等人
        毆打，受有兩下肢多處挫、擦傷、瘀青、右下肢1×0．
        5公分裂傷，合併兩足部腫脹等傷害，已據告訴人指訴
        在卷，且為被告2人所不否認，並有中山醫學大學附設
        醫院中港分院診斷證明書乙紙及所受傷害照片乙幀附卷
        為憑，則告訴人當時被毆打後造成兩下肢腫脹受傷，其
        行動已屬不便，被告甲○○既稱其與告訴人間之上開糾
        紛在被告丙○○住處已解決清楚云云，被告2人理應將
        告訴人送醫治療或呼叫救護車代為送醫治療，以減輕告
        訴人之痛苦，被告2人竟捨此不為，反而將告訴人載往
        「好萊塢汽車旅館」，再委請他人前往西藥房購買消炎
        、止痛藥物供告訴人擦用，顯然違背常情，且告訴人自
        始否認係自願與被告2人前往汽車旅館，更依當時告訴
        人腳部受傷、行動不便之客觀狀況，告訴人在主觀上恐
        無拒絕與被告2人前往汽車旅館之意思自由。再依被告2
        人供承在汽車旅館時，先後有被告2人、告訴人、綽號
        「佳宏」、證人徐玉真、被告丙○○之女友及綽號「佳
        宏」之女友等人在場，告訴人在上開多人監視狀態下，
        縱令其身體未受任何束縛，其行動自由亦顯然受到限制
        ，否則告訴人何以必須與被告2人同進出，不能自行駕
        車或僱用計程車離開該處？足見告訴人指稱當時其行動
        自由受被告2人及綽號「佳宏」者控制等語，衡情即屬
        可信。至被告甲○○於95年3月17日在原審固辯稱當時
        曾與綽號「佳宏」開車載告訴人外出找診所就醫，但時
        間太晚了，診所都關門云云，然為告訴人所否認，並稱
        被告2人若真有意將其送醫治療，何不就近送大雅鄉清
        泉醫院？被告2人就此未為任何辯解，且依被告2人及告
        訴人當時所在之台中縣清水鎮，鄰近鄉鎮之大甲、沙鹿
        、梧棲及台中市等地均不乏設有夜間急診之大型綜合醫
        院，被告2人若有意將告訴人送醫治療，何以不往大醫
        院送，反而找小診所？(尤其明知一般診所通常於晚間
        十時均已關門休息，豈有於深夜凌晨時分找診所就醫之
        理)故被告甲○○此部分之辯解，不足採信。
    (二)告訴人指稱被告2人曾恫嚇其必須將身上之金錢交出，
        否則要將其交付已安排妥當之南投方面一批兄弟處理，
        並告知該批兄弟有帶槍，使告訴人心生畏懼，遂將身上
        原本要繳付汽車貸款之8000元交付予被告甲○○等語，
        被告甲○○除坦承向告訴人「借用」該8000元，已如前
        述外，否認有何恐嚇取財之犯行，且經被告丙○○、證
        人徐玉真分別到庭附和其說，然查：告訴人當時身上攜
        帶之8000元既係準備要繳付汽車貸款120 00元，尚不足
        4000元，告訴人是否可能干冒汽車貸款逾期繳款違約之
        風險，而將該8000元借予被告甲○○等人購買毒品吸食
        ，即有疑問？且依前述，告訴人當時之行動自由既已受
        到被告2人不法之限制，在客觀上應無自願交付身上之
        8000元借予被告甲○○之可能？況依被告2人供述當時
        在汽車旅館之人除告訴人外，尚有綽號「佳宏」及其女
        友等人，被告2人既供承購買毒品共同施用，何以不共
        同籌資購買毒品，必須獨向告訴人「借錢」？莫非被告
        2人、綽號「佳宏」及其他在場友人當時均身無分文，
        唯有告訴人身上有帶錢？再依告訴人之指訴，當時係被
        告2人控制其行動自由後，由綽號「佳宏」之人自其身
        上搜出該8000元乙節，與被告甲○○之辯解迥異，而被
        告丙○○、證人徐玉真固附和「借錢」之辯解，但被告
        丙○○為同案被告，證人徐玉真分別為被告甲○○、丙○○之女友及親弟弟，均屬具有利害關係之人，被告丙○○為規避本身犯罪行為，證人徐玉真為迴護被告2人
        ，其等在原審故為附和被告甲○○之辯解，委無可採。
    (三)告訴人指稱曾向綽號「阿豐」取得上開75000元支票交
        付被告甲○○，因被告甲○○要求告訴人自行票貼未果
        ，再將該支票交付被告丙○○持往貼現等情，雖為被告
        2人所否認，且經證人徐玉真到庭附和其說，而告訴人
        指稱綽號「阿豐」之證人楊隆豐亦因多次傳喚、拘提均
        未到庭作證，致無法獲取證人楊隆豐就上開交付75000
        元支票部分之證言，惟依告訴人曾在檢察官偵訊時提出
        與被告丙○○電話聯絡之錄音帶，經原審提示該錄音帶
        譯文予告訴人及被告丙○○後，被告丙○○已坦承該錄
        音帶譯文內容之真正 (參見95年1月13 日審判筆錄第4
        頁)，而依該錄音帶譯文內容：「Ａ ( 指告訴人，下同
        )：為什麼這張票搞到最後他拿去給右桑 (指楊隆豐，
        下同)？」，「Ｂ (指被告丙○○，下同)：我哪知，那
        時候我以為他要給我拿走，我說我怎麼可能，到最後他
        可能拿去轉給右桑」；「Ａ：你沒給他，為什麼那張票
        會轉去給右桑？」、「Ｂ：他來我家找我，可能他把我
        吊在那的衣褲拿走，因為那張票我就沒重視」 (以上參
        見錄音帶譯文第1頁)；「Ａ：溢仔 (指被告甲○○，下
        同)說這張票我去給右桑拿的時候，他就拿給你了，他
        都沒有拿到」、「Ｂ：誰說的？」、「Ａ：溢仔」、「
        Ｂ：有啊，怎麼會沒有，他拿給我的啊，不然我怎麼會
        」；「Ａ：不然溢仔說從頭到尾都是你拿去的」、「Ｂ
        ：他就已經拿去 (某人那裡)質押在那裡」、「Ａ：他
        拿去質押就對了」、「Ｂ：對啦」 (以上參見錄音帶譯
        文第2頁)；「Ａ：從頭到尾那張票本來就是溢仔拿去，
        跟我拿去後，他拿去跟誰換東西？」、「Ｂ：跟一個叫
        阿忠的」、「Ａ：換東西後，為什麼票會跑到你那裡？
        」、「Ｂ：因為他去換的時候，那個人是我的朋友，他
        退給我的時候，如果我錢沒給他，不然要怎麼辦？」；
        「Ａ：票在你身上，你怎麼不打電話跟我說票在你那裡
        ？」「Ｂ：我拿到就沒幾天，你記得我有一次跟你說，
        票你有沒有要用，有辦法拿去週轉嗎？那時候我就拿回
        來了」 (以上參見錄音帶譯文第6頁)，足見告訴人所稱
        上開75000元支票自綽號「阿豐」處取得後，確實交付
        予被告甲○○，再交付予被告丙○○後，並輾轉交付他
        人甚明，被告2人辯稱上開支票係告訴人與藥頭間之事
        ，與其等2人無關云云，即與上揭錄音帶譯文內容不符
        ，顯係事後卸責之詞，要無可採。故告訴人指稱被告2
        人當時以危害生命安全之事恐嚇其必須拿出10萬元解決
        利用毒品控制證人徐玉真之事，自屬可信，否則告訴人
        當初既已拿出身上之8000元，要無可能再向綽號「阿豐
        」之人拿取上開75000元支票交付被告甲○○、丙○○
        之理。是本件事證明確，被告2人恐嚇取財犯行應堪認
        定。
二、核被告2人所為，係犯刑法第302條第1項妨害自由罪及第346
    條第1項恐嚇取財罪；其等2人與綽號「佳宏」之人就上開犯
    行間，具有犯意聯絡及行為分擔，應論以共同正犯。又被告
    2人所犯上開2罪間，具有方法結果之牽連關係，為牽連犯，
    應依刑法第55條規定從一重依恐嚇取財罪處斷。另被告2人
    先後自告訴人處取得現金8000元及75000元支票1紙，係基於
    1個恐嚇取財之犯意，而為先後2次之舉動，並非數行為，應
    為接續犯。再被告甲○○曾於83年11月間，因違反肅清煙毒
    條例及麻醉藥品管理條例等案件，經原法院判處有期徒刑3
    年6 月、8月，定執行刑為有期徒刑4年確定；又於83年12月
    間，因違反槍砲彈藥刀械管制條例案件，經原法院判處有期
    徒刑4月確定，上述二案定執行刑為有期徒刑4年2月確定；
    另於85年1月間，因贓物案件經臺灣南投地方法院判處有期
    徒刑6月確定，嗣經臺灣南投地方法院合併定應執行刑為有
    期徒刑4年6月確定，於87年5月20日縮刑假釋出監，詎於假
    釋期間再犯施用毒品案件，違反保護管束情節重大，經撤銷
    假釋後，應執行殘刑有期徒刑4年2月23日，於92年3月14日
    縮刑期滿執行完畢；被告丙○○則於84年5月間，因違反肅
    清煙毒條例及麻醉藥品管理條例等案件，經原法院判處有期
    徒刑3年3月、6月，定執行刑為有期徒刑3年4月確定；又於
    85 年9月間，因違反藥事法案件，經本院判處有期徒刑8月
    確定，上開案件接續執行，於86年4月17日縮刑假釋出監，
    詎於假釋期間之88年3月間，因違反槍砲彈藥刀械管制條例
    案件經最高法院判處有期徒刑1年7月確定，經撤銷上開假釋
    ，應執行有期徒刑2年9月21日，接續執行後，於92年7月15
    日縮刑期滿執行完畢；以上各節有卷附臺灣高等法院被告前
    案紀錄表可稽，其等2人受有期徒刑執行完畢後，5年以內再
    犯本件有期徒刑以上刑之罪，為累犯，應各依刑法第47條規
    定加重其刑。原審因依上開法條，再審酌被告2人年富力強
    ，不思以正當途徑賺取金錢，被告甲○○因與告訴人、證人
    徐玉真間之感情糾葛，及被告2人認為告訴人以毒品控制證
    人徐玉真等情事，竟夥同綽號「佳宏」之人剝奪告訴人之行
    動自由，並以恐嚇手段逼令告訴人交付身上財物8000元及
    75000元支票1紙，危害社會治安甚鉅，惡性非輕，且被告2
    人在審理時猶未坦承犯行，毫無悔意，犯罪後態度不佳等一
    切情狀，分別各量處被告有期徒刑1年，認事用法，並無不
    合，被告2人之上訴意旨空言否認有上開犯行，核無理由，
    應予駁回。
三、查被告2人行為後，94年1月7日修正公布之刑法，自95年7月
    1日施行，修正後之刑法刪除第55條關於牽連犯之規定。本
    件被告2人所犯上開妨害自由罪與恐嚇取財罪間，具有牽連
    犯之關係，依修正前即行為時之規定，應從一重之恐嚇取財
    罪處斷；依修正後之刑法既已刪除牽連犯之規定，則所犯上
    述各罪應依數罪併罰之規定分論併罰。比較新舊法之規定，
    修正後之規定並非較有利於被告，依刑法第2條第1項之規定
    ，應適用行為時之法律，即適用修正前刑法第55條牽連犯之
    規定，從一重之恐嚇取財罪處斷，則原判決適用行為時法，
    即無不當，原不構成撤銷之事由，併予敘明。
四、被告丙○○經合法傳喚，無正當理由不到庭，爰不待其陳述
    ，逕行判決。
據上論斷，應依刑事訴訟法第368條、第371條，判決如主文。
本案經檢察官乙○○到庭執行職務。
中    華    民    國    95    年    8    月    2      日
            刑事第六庭  審判長法  官  李  文  雄
                              法  官  劉  連  星
                              法  官  黃  永  祥
上列正本證明與原本無異。
被告不得上訴。
                              書記官  林  明  冬
中    華    民    國    95    年    8    月    3      日
                                                      Ａ


司法院資訊處製作；財團法人民間司法改革基金會備份。
